最　高　行　政　法　院　判　決
　　　　　　　　　　　　　　　　　　 96年度判字第00713號
上　訴　人　微風數位科技股份有限公司
代　表　人　甲○○
被 上訴 人　臺北市政府衛生局
代　表　人　丙○○
上列當事人間因食品衛生管理法事件，上訴人對於中華民國94年
9月22日臺北高等行政法院93年度訴字第3006號判決，提起上訴
，本院判決如下：
　　主  文
上訴駁回。
上訴審訴訟費用由上訴人負擔。
　　理  由
一、上訴人總經銷之「雞尾酒活力鮮體錠」食品，並非進口食品
    ，卻於產品外盒包裝標示「進口代理商：東阪國際有限公司
    」等詞句，涉及標示不實，案經民眾向被上訴人檢舉，被上
    訴人遂囑其所屬信義區衛生所（下稱信義區衛生所）調查取
    證，經該所於92年11月19日在臺北市○○區○○路409號「
    麥迪生藥局」當場查獲系爭標示不實之食品乙盒，並製作抽
    驗物品報告表後，以92年12月11日北市信衛二字第09260737
    200號函報請被上訴人核辦，被上訴人遂以92年12月18日北
    市衛七字第09238394000號函移請臺北縣政府衛生局辦理，
    經該局於93年1月13日訪談東阪國際有限公司（下稱東阪公
    司）代理人陳進益表示，系爭食品包裝標示及銷售均由上訴
    人負責，並當場製作訪談紀錄表後，以93年1月13日北衛食
    字第09330001875號函移被上訴人辦理。被上訴人遂分別以
    93年1月27日北市衛七字第09330424700號函及93年2月13日
    北市衛七字第09330759300號函囑臺北松山區衛生所（下稱
    松山衛生所）調查取證，經該所分別於93年2月3日及2月18
    日訪談上訴人代理人乙○，並當場製作食品衛生調查紀錄後
    ，分別以93年2月3日北市松衛二字第09360060800號函及93
    年2月19日北市松衛二字第09360110300號函檢附前揭調查紀
    錄及相關資料，報請被上訴人核辦。嗣經被上訴人以93年2
    月27日北市衛七字第09331194800號函囑信義區衛生所至查
    獲地點瞭解系爭食品之進貨來源，經該所於93年3月4日至查
    獲地點訪查，查得系爭食品之進貨來源係嵩讚企業股份有限
    公司（下稱嵩讚公司），並當場製作食品衛生查驗工作報告
    表後，以93年3月8日北市信衛二字第09360125500號函報被
    上訴人核辦，被上訴人遂以93年3月18日北市衛七字第09331
    620200號函移基隆市衛生局辦理，案經該局於93年3月31日
    分別訪談嵩讚公司代理人郭宏原及德匯興業股份有限公司（
    下稱德匯公司）代表人林榮進，當場製作談話紀錄後，以93
    年4月8日基衛食壹字第0930004976號函移被上訴人辦理。案
    經被上訴人核認上訴人違反食品衛生管理法第19條第1項規
    定，乃依同法第29條第1項第3款、第32條第1項規定，以93
    年5月4日北市衛七字第09332489500號行政處分書（下稱原
    處分），處以上訴人新臺幣（下同）3萬元罰鍰，並命於文
    到1個月內回收改善完竣。上訴人不服，提起訴願，亦遭駁
    回，遂提起行政訴訟。
二、上訴人起訴主張：(一)先位聲明確認原處分無效部分：1.程序
    方面：上訴人已於93年5月27日函請被上訴人確認原處分無
    效，而被上訴人對上訴人確認行政處分無效之請求，已逾30
    天仍未確答，依行政訴訟法第6條第2項規定，上訴人先位請
    求確認原處分無效，應已符合提起確認訴訟之要件。2.實體
    方面：系爭產品未由上訴人直接對外販售，且上訴人未曾與
    各銷售點簽訂任何銷售契約，故法律上並無任何權利可要求
    各該銷售點交回系爭產品。且嵩讚公司與德匯公司究竟將系
    爭產品供應予何家商店，事涉商業機密，上訴人根本無從知
    悉，則事實上上訴人亦無法進行回收系爭產品。又原處分作
    成前，系爭食品已由嵩讚公司會同基隆市衛生局全數銷毀，
    此有93年2月4日基隆市衛生局食品衛生課銷毀食品會勘紀錄
    為證，則上訴人或任何人均不可能回收改善系爭食品，依行
    政程序法第111條第3款之規定，原處分應係無效之行政處分
    。(二)備位聲明訴願決定及原處分均撤銷部分：1.依經銷合約
    書可知，系爭產品是由德匯公司及嵩讚公司直接對外販售，
    產品包裝自是依此兩家公司之要求而製作，上訴人僅係將其
    所決定之包裝交由東阪公司製造，並無參與其中決策過程，
    亦未直接對外販售系爭產品如前述，是原處分之受處分人應
    係實際販售並為包裝決策者之德匯公司及嵩讚公司。2.又系
    爭產品包裝上印製東阪公司為進口代理商，係因就系爭產品
    之原料而言，東阪公司確係進口代理商；又系爭產品外盒已
    標示國內衛生署配戶審查字號，且配方係由劉伯恩醫師提供
    ，並以劉醫師知名之雞尾酒療法為號召，是以系爭產品之整
    體外觀觀察，並無任何使人誤認為進口食品之可能。則系爭
    商品之標示並無任何不實、誇張或易生誤解之處。3.依食品
    衛生管理法第1條規定，原處分應有助於該法所揭櫫「管理
    食品衛生安全及品質，維護國民健康」等行政目的之達成。
    惟系爭產品既已不在市場上販售且已被銷毀業如前述，對此
    已不流通甚至已不存在之產品處罰，並無助上揭行政目的之
    達成，且本件僅包裝之一角有使人誤認之標示，以系爭產品
    之整體外觀觀察，該標示無使人誤認之虞業如前述，則違反
    情事即輕微，原處分逕處罰鍰並命回收改正，應已逾越「比
    例原則」，屬濫用權利之行為，請予撤銷等語。為此，請求
    判決如上揭先位、備位聲明。
    被上訴人則以：(一)查系爭食品係由上訴人委由東阪公司製造
    後，負責總經銷，並由上訴人提供系爭食品予經銷商德匯公
    司及嵩讚公司銷售，系爭食品之包裝及標示內容，則係由上
    訴人負責，此有前揭臺北縣政府衛生局93年1月13日訪談東
    阪公司代理人陳進益之訪談紀錄表、基隆市衛生局93年3月
    31日分別訪談德匯公司代表人林榮進及嵩讚公司代理人郭宏
    原之談話紀錄及上訴人與德匯公司、嵩讚公司90年4月15日
    簽訂之經銷合約書等影本可證，雖上訴人辯稱略以，上訴人
    應依約提供符合德匯、嵩讚公司要求之產品（包括數量、品
    質外包裝等），然上訴人一直無法提出德匯、嵩讚二公司授
    意或提供資料與上訴人印製不實之外包裝之具體事證，且系
    爭食品外盒包裝上亦有上訴人為總經銷之記載，故本件被上
    訴人以上訴人為受處分人並無違誤。(二)另上訴人主張系爭食
    品已經銷毀，不可能回收改善，並提出93年2月4日基隆市衛
    生局食品衛生課銷毀食品會勘紀錄為證，惟依該會勘紀錄所
    載，僅可得知係嵩讚公司主動向基隆市衛生局申請銷毀乙批
    「雞尾酒活力鮮體錠」食品，即便當時所銷毀之食品與系爭
    食品乃同一之食品，然上訴人既為總經銷，是否有另外授權
    其他經銷商銷售及其所銷毀之食品是否即上訴人委託製造及
    銷售之全部食品，均無從得知，實難逕予認定上訴人之主張
    為真實。又上訴人主張系爭食品包裝上印製東阪公司為進口
    代理商，係因系爭食品之原料由東阪公司自外國進口所致；
    惟查，即便上訴人所稱屬實，東阪公司亦僅為系爭食品原料
    之進口商，系爭食品外盒包裝標示進口代理商為東阪公司，
    確有導致消費者誤認系爭食品為進口食品之嫌，而有標示不
    實之情形等語，資為抗辯。
三、原審斟酌全辯論意旨及調查證據之結果，以：(一)按本法所稱
    主管機關︰在中央為行政院衛生署；在直轄巿為直轄巿政府
    ；在縣（巿）為縣（巿）政府；對於食品、食品添加物或食
    品用洗潔劑所為之標示、宣傳或廣告，不得有不實、誇張或
    易生誤解之情形；食品、食品添加物、食品器具、食品容器
    、食品包裝或食品用洗潔劑，經依第24條規定抽查或檢驗者
    ，由當地主管機關依抽查或檢驗結果為下列之處分：三、標
    示違反第17條、第18條或第19條第1項規定者，應通知限期
    回收改正；屆期不遵行或違反第19條第2項規定者，沒入銷
    毀之；違反第19條第1項規定者，處新臺幣3萬元以上15萬元
    以下罰鍰，違反同條第2項規定者，處新臺幣20萬元以上100
    萬元以下罰鍰；1年內再次違反者，並得廢止其營業或工廠
    登記證照；對其違規廣告，並得按次連續處罰至其停止刊播
    為止，食品衛生管理法第9條、第19條第1項、第29條第1項
    第3款及第32條第1項各定有明文。又臺北市政府90年8月23
    日府秘二字第9010798100號公告略以，主旨：公告本府主管
    業務委任事項，並自90年9月1日起生效。依據：一、行政程
    序法第15條。二、臺北市政府組織自治條例第2條第2項。公
    告事項：六、本府將下列業務委任本府衛生局，以該局名義
    執行之(七)食品衛生管理法中有關本府權限事項。再者，觀之
    上開食品衛生法第19條第1項及相關條文，並未明定其行為
    人，惟依該等條文之立法意旨，應以為標示、宣傳或廣告之
    人，為該等條文之行為人，以作為主管機關處分之對象，合
    先敘明。(二)就上訴人之先位聲明：1.經查，本件上訴人總經
    銷之「雞尾酒活力鮮體錠」食品，並非進口食品，卻於產品
    外盒包裝標示「進口代理商：東阪國際有限公司」等詞句，
    涉及標示不實之違規事實，有系爭食品外盒包裝影本、信義
    區衛生所92年12月11日北市信衛二字第09260737200函及所
    附92年11月19日北市衛七字第003600號抽驗物品報告表、臺
    北縣政府衛生局93年1月13日北衛食字第0930001875號函及
    所附93年1月13日訪談東阪公司代理人陳進益之訪談紀錄表
    、松山區衛生所93年2月3日北市松衛二字第09360060800號
    函及所附同日訪談上訴人代理人乙○之食品衛生調查紀錄、
    93年2月19日北市松衛二字第09360100300號函及所附93年2
    月18日訪談上訴人代理人乙○之食品衛生調查紀錄、信義區
    衛生所93年3月8日北市信衛二字第09360125500號函及所附
    93年3月4日食品衛生查驗工作報告表及基隆市衛生局93年4
    月8日基衛食壹字第0930004976號函及所附93年3月31日分別
    訪談德匯公司代表人林榮進及嵩讚公司代理人郭宏原之談話
    紀錄影本附原處分卷可稽，是以上訴人違章之事實，洵堪認
    定。2.又查，上訴人雖提出93年2月4日基隆市衛生局食品衛
    生課銷毀食品會勘紀錄為證，惟依該會勘紀錄所載，僅係嵩
    讚公司主動向基隆市衛生局申請銷毀乙批「雞尾酒活力鮮體
    錠」食品，即便當時所銷毀之食品與系爭食品乃同一之食品
    ，然上訴人既為總經銷，是否未再授權其他經銷商銷售、其
    所銷毀之食品是否即上訴人委託製造及銷售之系爭食品之全
    部等情，上訴人均未舉證證明，以資確認。則上訴人既未證
    明其未在其他地方銷售系爭商品，尚難逕予認定上訴人上開
    主張之事實即系爭食品已全部銷毀為真實；是以原處分並無
    行政程序法第111條第3款規定對任何人均屬不能實現之情形
    ，即本件原處分並無該當「無效」之要件。上訴人主張其或
    任何人均不可能回收改善系爭食品，原處分應係無效之行政
    處分云云，尚不足採。(三)就上訴人之備位聲明：1.經查，系
    爭食品係由上訴人委由東阪公司製造後，負責總經銷，並由
    上訴人提供系爭食品予經銷商德匯公司及嵩讚公司銷售，系
    爭食品之包裝及標示內容，則係由上訴人負責等情，有前揭
    臺北縣政府衛生局93年1月13日訪談東阪公司代理人陳進益
    之訪談紀錄表、基隆市衛生局93年3月31日分別訪談德匯公
    司代表人林榮進及嵩讚公司代理人郭宏原之談話紀錄及上訴
    人與德匯公司、嵩讚公司90年4月15日簽訂之經銷合約書等
    影本附原處分卷可稽；且系爭食品外盒包裝上亦有上訴人為
    總經銷之記載，依上開規定及說明，上訴人應屬食品衛生法
    第19條第1項規定之行為人無誤；上訴人主張其非本件之受
    處分人云云，尚不足採。2.又查，縱系爭食品之原料確實由
    東阪公司自外國進口，惟東阪公司亦僅為系爭食品原料之進
    口商，系爭食品外盒包裝標示進口代理商為東阪公司，確有
    導致消費者誤認系爭食品為進口食品之嫌，而有標示不實之
    情形；上訴人主張系爭商品之標示並無任何不實、誇張或易
    生誤解之處云云，亦不足採。3.又本件上訴人主張原處分有
    違「比例原則」云云，惟按食品衛生管理法第29條第1項第3
    款前段規定「應通知限期回收改正」，並無賦予被上訴人行
    政裁量之權限，而上訴人之違章事實違反同法第19條第1項
    規定，已如前述，則被上訴人依同法第29條第1項第3款規定
    ，命上訴人於文到1個月內回收改善完竣，乃屬依法行政之
    處分；再者，本件被上訴人對於上訴人之系爭違章行為，依
    同法第32條第1項規定，處以最輕之罰鍰3萬元，亦無違反比
    例原則之可言。是以上訴人主張本件被上訴人之處分違反「
    比例原則」云云，並不足採等由，駁回上訴人於原審先位及
    備位之訴。
四、上訴意旨復執前詞，並主張：(一)上訴人業於原審主張系爭產
    品已全部回收，並有提出銷毀食品會勘紀錄可稽，且查被上
    訴人迄今並未執行該沒入銷毀，可見並無任何未回收食品，
    故原審證四即上揭銷毀紀錄本為真實可採，被上訴人於原審
    之答辯內容前後矛盾。既無該等未回收食品，原處分仍責令
    回收改善，任何人均無可能執行該義務，則原處分依據行政
    程序法第111條第3款規定應屬無效。原判決未依行政訴訟法
    第136條舉證責任分配規定，要求被上訴人反證確實有所謂
    未回收食品（因被上訴人原審答辯稱「事後又查獲違法事證
    」），即逕行駁回本件先位確認訴訟，顯已違背法令。(二)食
    品衛生管理法第19條第1項禁止之標示包括：標示不實、標
    示誇張、標示易生誤解。其中「標示不實」與「標示易生誤
    解」乃完全不同概念。前者係指消費者事前不知系爭食品為
    國內製造之食品，因受標示內容誤導，致誤認其為國外進口
    食品；後者係指，消費者可由標示知悉系爭食品為國內製造
    ，但因其認為部分標示內容可能誤導他人（不含該消費者）
    ，致其誤認為國外進口食品。本件所檢舉者乃後者「標示易
    生誤解」，而非檢舉前者「標示不實」。原處分雖未指明系
    爭產品標示所違反者為食品衛生管理法第19條第1項所定何
    種標示，惟被上訴人嗣後於訴願程序中認定本件上訴人違規
    情節為「標示易生誤解」，詎訴願決定未予詳查，竟改而審
    究被上訴人從未認定之「標示不實」情形，逕駁回訴願，訴
    願決定顯然適用法律錯誤。被上訴人於原審復改稱本件違規
    情節為「標示不實」，原審亦以系爭產品「標示不實」為由
    ，駁回上訴人原審之訴。惟被上訴人、訴願決定機關及原審
    均由系爭食品標示知悉其為國內製造之食品，則相關當事人
    及機關既未誤解標示內容，被上訴人又未能舉證何人已誤解
    ，則系爭食品顯然不該當食品衛生管理法第19條第1項構成
    要件，原處分自屬無據。原判決未命被上訴人就此舉證，實
    已違背法令。(三)又食品衛生管理法第19條第1項之性質為達
    成立法目的之手段，並非立法目的本身。基於手段與目的本
    質之不同，該條款所指行為人應限於出售違規食品予消費者
    之人為處分對象。經查，被上訴人之查驗工作報告已載明系
    爭食品並非上訴人進貨出售予消費者，且縱使被上訴人有權
    以上訴人之經銷合約書作為處罰依據，依該經銷合約書第8
    條第6款規定：「乙方（經銷商德匯公司及嵩讚公司）廣告
    或文宣遭政府有關機關處罰時，乙方應自行處理並負擔罰責
    」，可證被上訴人處罰對象有誤。原判決未察詳情，將食品
    衛生管理法第19條第1項之行為人之範圍，擴張至標示、宣
    傳或廣告食品之人，恐將目的與手段混為一談，影響交易秩
    序，並不恰當等語。請求將原判決廢棄改判。
五、本院查：(一)本件本件上訴人總經銷之「雞尾酒活力鮮體錠」
    食品，並非進口食品，卻於產品外盒包裝標示「進口代理商
    ：東阪國際有限公司」等詞句，違反食品衛生管理法第19條
    第1項規定，被上訴人依同法第29條第1項第3款、第32條第1
    項規定，處上訴人3萬元罰鍰，並命於文到1個月內回收改善
    完竣之事實，業經原審依法調查審認，且為兩造所不爭執。
    而有關確認訴訟部分，原判決於理由欄業已載明：上訴人雖
    提出93年2月4日基隆市衛生局食品衛生課銷毀食品會勘紀錄
    為證，惟依該會勘紀錄所載，僅係嵩讚公司主動向基隆市衛
    生局申請銷毀乙批「雞尾酒活力鮮體錠」食品，即便當時所
    銷毀之食品與系爭食品乃同一之食品，然上訴人既為總經銷
    ，是否未再授權其他經銷商銷售、其所銷毀之食品是否即上
    訴人委託製造及銷售之系爭食品之全部等情，上訴人均未舉
    證證明，以資確認。則上訴人既未證明其未在其他地方銷售
    系爭商品，尚難逕予認定上訴人上開主張之事實即系爭食品
    已全部銷毀為真實；是以原處分並無行政程序法第111條第3
    款規定對任何人均屬不能實現之情形，即本件原處分並無該
    當「無效」之要件。上訴人主張任何人均不可能回收改善系
    爭食品，請求確認原處分應係無效之行政處分之先位聲明無
    理由，而予駁回。其認事用法並無違誤，亦無判決不備理由
    或理由矛盾之違法。上訴人徒執其主觀上法律見解指摘原判
    決違背法令已嫌失據。且查被上訴人依食品衛生管理法第29
    條第1項第3款前段之規定命上訴人限期回收改正，如上開已
    上市由上訴人總經銷有標示不實之「雞尾酒活力鮮體錠」食
    品確已完全回收銷毀，則上訴人既已完成「回收改正」之行
    為(對上訴人而言，並非無法回收改正)，本無庸再為回收改
    正之必要，被上訴人亦無從依同款後段之規定，將之沒入或
    銷毀之，對上訴人之權利及法律上之利益並無影響，從而上
    訴人對原處分之「命回收改正」部分亦無提起確認訴訟之實
    益，附此敘明。(二)上訴人總經銷之「雞尾酒活力鮮體錠」食
    品，既非進口食品，卻於產品外盒包裝標示「進口代理商：
    東阪國際有限公司」等詞句，涉及標示不實，乃客觀之具體
    事實，原處分認「有造成消費者誤解該產品為進口食品之嫌
    」，有食品衛生管理法第19條第1項規定之情事，依同法第
    32條第1項規定處罰上訴人，乃主管機關本於職權引據法規
    就具體事實之涵攝，於法並無違誤，且無論「標示不實」或
    「標示易生誤解」，其裁罰之基礎客觀事實並無差異，引用
    之上開處罰規定亦無二致，原判決維持原處分及訴願決定即
    無不合。(三)另上訴人主張被上訴人之查驗工作報告已載明系
    爭食品並非上訴人進貨出售予消費者，且縱使被上訴人有權
    以上訴人之經銷合約書作為處罰依據，依該經銷合約書第8
    條第6款規定：「乙方（經銷商德匯公司及嵩讚公司）廣告
    或文宣遭政府有關機關處罰時，乙方應自行處理並負擔罰責
    」，可證被上訴人處罰對象有誤乙節。經查，原判決即已載
    明食品衛生法第19條第1項及相關條文，雖並未明定其行為
    人，惟依該等條文之立法意旨，應以為標示、宣傳或廣告之
    人，為該等條文之行為人，以作為主管機關處分之對象。上
    訴人既為總經銷，自屬行為人而該當上開罰則。再者，違反
    行政法上義務應受處罰者為行為人，該受處罰之對象原不得
    因當事人之約定而轉嫁，乃屬當然。上訴人自不得執上開經
    銷合約書之約定為免罰之依據甚明。(四)綜上所述，原判決所
    適用之法規與該案應適用之現行法規並無違背，與解釋、判
    例亦無牴觸，並無所謂原判決違背法令之情形；上訴人對於
    業經原判決詳予論述不採之事由再予爭執，核屬法律上見解
    之歧異，要難謂為原判決有違背法令之情形。本件上訴意旨
    ，猶執前詞，指摘原判決違誤，求予廢棄，為無理由，應予
    駁回。
據上論結，本件上訴為無理由，爰依行政訴訟法第255條第1項、
第98條第3項前段，判決如主文。
中　　華　　民　　國　　96　　年　　4　　 月　　30　　日
                  第五庭審判長法  官　林　茂　權
                              法  官  鄭　小  康
                              法  官  鄭　忠　仁
                              法  官　黃　本　仁
                              法  官　吳　東　都
以  上  正  本  證  明  與  原  本  無  異
中　　華　　民　　國　　96　　年　　4　　 月　　30　　日
　　　　　　　　　　　　　　　書記官　王　福　瀛
